ACORDAO-COMPLETO-2349521

ACÓRDÃO 705/2019 ATA 9/2019 - PLENÁRIO

VISTOS, relatados e discutidos estes autos de acompanhamento realizado junto ao Comitê de Governança, Riscos e Controles da Fundação Nacional de Saúde (CGRC-Funasa) , realizada no período de 23/4/2018 a 1º/2/2019, com o objetivo de acompanhar e avaliar sua atuação no cumprimento de seu mister, 
ACORDAM os Ministros do Tribunal de Contas da União, reunidos em Sessão de Plenário, em:
		9.1 recomendar à Funasa, com fundamento no artigo 250, inciso III, do Regimento Interno do TCU, que promova uma participação mais frequente e efetiva de seu Presidente nas reuniões do Comitê de Governança, Gestão de Riscos e Controles Internos de gestão da Funasa, visto que, além de integrar sua composição (artigo 23, § 1º, da IN Conjunta MP/CGU 1/2016 c/c artigo 3º, inciso I, da Portaria MS/Funasa 5.181, de 22 de agosto de 2018) , lidera a alta administração da instituição, a qual, por força do disposto no artigo 6º c/c artigo 4º, inciso VI, do Decreto 9.203/2017, tem o poder-dever de implementar os controles internos fundamentados na gestão de riscos, os quais devem mitigar o mau uso do poder delegado para, com fulcro na jurisprudência do TCU, acautelar-se de eventual responsabilização por atos de seus subordinados (Acórdãos TCU 830/2014, da relatoria do Ministro Marcos Bemquerer Costa, 1620/2015, da  relatoria do Ministro Bruno Dantas, 2457/2017, da relatoria da Ministra Ana Arraes e 170/2018, da relatoria do Ministro Benjamin Zymler, todos do Plenário; Acórdão TCU 296/2011, da relatoria do Ministro José Jorge e 2403/2015, da relatoria da Ministra Ana Arraes, ambos da Segunda Câmara; Acórdão TCU 1786/2014, da relatoria do Ministro Augusto Sherman Cavalcanti - Primeira Câmara) ;
		 9.2 recomendar ao Comitê de Governança, Riscos e Controles da Fundação Nacional de Saúde, com fundamento no artigo 250, inciso III, do Regimento Interno do TCU, que, além de permanecer encaminhando em tempo hábil antes da reunião o material necessário para a discussão dos itens da pauta, disponibilize documentação clara e concisa que permita uma compreensão adequada do tema a ser debatido; institua práticas e rotinas que permitam dar aos membros do Comitê o conhecimento necessário a respeito do tema a ser deliberado, inclusive com a possibilidade de troca de informações antes das reuniões,  a fim de que as discussões das reuniões deliberativas possam ser mais objetivas e concluídas dentro de um horário previamente estabelecido;   
		9.3  prorrogar este processo de acompanhamento do Comitê de Governança, Riscos e Controles da Fundação Nacional de Saúde, a fim de que seja viável avaliar todos os aspectos propostos na fase de planejamento da fiscalização, visto que sua atuação ainda é incipiente no funcionamento da instituição;
		9.4 encaminhar cópia deste Acórdão à Subchefia de Ação Governamental da Casa Civil da Presidência da República.

Acompanhamento realizado junto ao Comitê de Governança, Riscos e Controles da Fundação Nacional de Saúde (CGRC-Funasa), com o objetivo de avaliar sua atuação no cumprimento de seu mister.

Fundação Nacional de Saúde.

3. Interessados/Responsáveis: não há.

13.1. Ministros presentes: José Mucio Monteiro (Presidente), Walton Alencar Rodrigues, Benjamin Zymler, Augusto Nardes (Relator), Aroldo Cedraz, Raimundo Carreiro e Bruno Dantas.
13.2. Ministro-Substituto presente: Marcos Bemquerer Costa.

ACORDAO-COMPLETO-2417328

Acórdão 613/2021 - Plenário

AUGUSTO NARDES

Adoto como relatório a instrução da lavra da Secretaria de Controle Externo no Estado de Mato Grosso, ratificado pela instância diretiva da unidade, com os ajustes de forma que considero necessários:
"1 - APRESENTAÇÃO
1.	Trata-se de auditoria realizada junto ao Comitê de Governança, Riscos e Controles da Fundação Nacional de Saúde, no período compreendido de abril de 2018 a fevereiro de 2019, com o objetivo de avaliar o cumprimento de seu mister. 
2.	Por força do disposto no artigo 23 da Instrução Normativa Conjunta MP/CGU n.º 1/2016, a Funasa, mediante Portaria 1.179, de 14 de setembro de 2017, instituiu o Comitê de Governança, Riscos e Controles da Fundação Nacional de Saúde, instância colegiada de natureza deliberativa que tem por finalidade a adoção de medidas para a sistematização de práticas relacionadas à governança, gestão de riscos e controles internos de gestão no âmbito da Fundação Nacional de Saúde - Funasa (artigo 1º da Portaria 5.181, de 22 de agosto de 2018 - Regimento Interno do CGRC-Funasa) . 
3.	Em seu rol de competências, destacam-se: institucionalização de estruturas adequadas de governança, gestão de riscos e controles internos; aprovação de política, diretrizes e mecanismos para comunicação e institucionalização da gestão de riscos e dos controles internos e recomendação para aprimoramento da governança, gestão de riscos e dos controles internos (artigo 1º da Portaria 1.179/2017) . 
4.	Apesar de ter sido criado em setembro de 2017, o CGRC-Funasa só começou efetivamente a funcionar a partir do dia 18/4/2018, data em que ocorreu sua primeira reunião deliberativa, peça 35, p. 1-6. Ao longo de 2018, o Comitê promoveu sua estruturação, com elaboração do regimento interno; em seguida, trabalhou em cima da definição de uma Política de Gestão de Riscos da Funasa e da elaboração do Plano de Integridade da Funasa. Nesse sentido, portanto, tem-se que o trabalho de acompanhamento realizado pelo TCU ao longo do referido exercício ficou limitado a esses aspectos, visto que o Comitê estava ainda definindo as bases de sua atuação.

2 - INTRODUÇÃO
2.1 - Deliberação que originou o trabalho
5.	A presente fiscalização atende aos termos de deliberação em despacho do Exmo. Ministro Relator, de 1º/2/2018, no TC Processo 000.527/2018-1, mediante a qual foi autorizada realização de fiscalização na modalidade Acompanhamento, com o objetivo de acompanhar e avaliar a atuação do CGRC-Funasa no cumprimento de seu mister.

2.2 - Visão Geral do Objeto
6.	A Funasa é uma instituição vinculada ao Ministério da Saúde que tem a competência de fomentar soluções de saneamento para prevenção e controle de doenças e formular e implementar ações de promoção e proteção à saúde relacionadas com as ações estabelecidas pelo Subsistema Nacional de Vigilância em Saúde Ambiental (art. 2º do Decreto 8.867/2016) .
7.	Na estrutura dessa fundação, foi instituído, por meio da Portaria 1.179, de 14/9/2017, o Comitê de Governança, Riscos e Controles da Funasa, instância colegiada de natureza deliberativa, com finalidade de adotar medidas para a sistematização de práticas relacionadas à governança, gestão de riscos e controles internos de gestão no âmbito da Fundação Nacional de Saúde (artigo 1º da Portaria 5.181, de 22/8/2018 - Regimento Interno do CGRC-Funasa) .
8.	Nos termos do artigo 3º da Portaria 5.181/2018, o Comitê em tela deve ser composto pelos seguintes membros: Presidente da Funasa; Diretor-Executivo; Diretor do Departamento de Administração; Diretor do Departamento de Engenharia de Saúde Pública; Diretor do Departamento de Saúde Ambiental; Procurador-Chefe da Procuradoria Federal Especializada; Auditor-Chefe da Funasa; Chefe de Gabinete da Presidência da Funasa. Seu funcionamento deve ser presidido pelo Presidente da Funasa e, na sua ausência, pelo Diretor-Executivo da instituição (artigo 3º, § 1º, da Portaria 5.181/2018) , cabendo ao Procurador-Chefe da Procuradoria Federal Especializada e ao Auditor-Chefe a prestação de apoio técnico ao Comitê (artigo 3º, § 3º, da Portaria 5.181/2018) .
9.	Conforme estabelecido no artigo 4º, § 3º, da Portaria 5.181/2018, o CGRC-Funasa pode reunir-se com quórum mínimo de metade mais um de seus membros, estando presentes necessariamente o Presidente da Funasa e/ou o Diretor-Executivo. A deliberação será tomada por maioria simples dos presentes, estando garantido ao Presidente do CGRC- Funasa ou ao seu substituto o voto de qualidade. 
10.	Compete ao Comitê a sistematização de práticas de governança, gestão de riscos e controles internos no âmbito da Funasa, mediante exercício das diversas competências elencadas no artigo 2º da Portaria 5.181/2018, dentre as quais destacam-se: institucionalizar estruturas adequadas de governança, gestão de riscos e controles internos; promover a integração dos agentes responsáveis pela governança, pela gestão de riscos e pelos controles internos; liderar e supervisionar a institucionalização da gestão de riscos e dos controles internos, oferecendo o suporte necessário para sua efetiva implementação; estabelecer limites de exposição a riscos globais do órgão, bem como os limites de alçada ao nível de unidade, política pública ou atividade; emitir recomendação para o aprimoramento da governança, da gestão de riscos e dos controles internos e exercer atribuições relacionadas ao tema Integridade e Governança, sobretudo aquelas elencadas no Decreto 9.203/2017. 
11.	Quanto às reuniões ordinárias do CGRC-Funasa, são de periodicidade mensal, podendo ser feitas de forma extraordinária por convocação do Presidente ou, justificadamente, por qualquer membro do Comitê com aprovação do Presidente (artigo 4º da Portaria 5.181/2018) .

2.3 - Objetivos e questões de auditoria
12.	Duas foram as razões que motivaram a realização do presente trabalho, a saber: a necessidade de melhorar a gestão de riscos da organização e a imprescindibilidade da efetiva implementação e funcionamento do Comitê de Governança, Riscos e Controles. De acordo com o resultado da auto avaliação da Funasa sobre seu perfil de governança e gestão públicas em 2017, iGovPub 2017, peça 36, p. 6, além de seu modelo de gestão de riscos estar precariamente estabelecido, os riscos considerados críticos para a organização não estão sendo geridos por ela (é o resultado que se pode verificar por meio dos índices de capacidade em estratégia 2111 e 2112 registrados na figura 2 da peça 36, p. 6) .
13.	Diante desse diagnóstico realizado pela própria instituição, fica evidente que o trabalho efetivo do CGRC-Funasa poderia implementar melhorias na gestão de riscos da organização, visto que se trata de uma instância colegiada com competência de institucionalizar estruturas adequadas de governança, gestão de riscos e controles internos (artigo 23, § 2º, inciso II, da IN Conjunta MP/CGU 1/2016) . Não foi isso, no entanto, que se deu no caso concreto da Funasa, visto que, apesar de ter sido instituído em setembro de 2017, o CGRC-FUNASA só foi realizar sua primeira reunião deliberativa em 18/4/2018, peça 35, p. 1-6, sete meses depois de sua constituição e apenas cinco dias antes do início do trabalho de acompanhamento registrado nos presentes autos (peça 1) . Nesse sentido, por conseguinte, acreditou-se que a realização de um trabalho do TCU para acompanhar a efetiva implementação do trabalho do Comitê poderia catalisar seu processo de instalação e funcionamento.
14.	A partir dessas motivações, foi desenhado o trabalho de acompanhamento em tela que tem o objetivo de acompanhar e avaliar a atuação do CGRC-Funasa da Funasa no cumprimento de seu mister, mediante formulação das seguintes questões indicadas a seguir:
1) O CGRC-Funasa é provocado (ou se provoca) a decidir sobre as questões relevantes, estratégicas e/ou estruturantes da Funasa e que são de sua competência?
2) As informações que o CGRC-Funasa recebe para subsidiar as suas decisões são adequadas (tempestivas e suficientes) para subsidiar as tomadas de decisões que lhe cabe?
3) A participação dos membros do CGRC-Funasa é efetiva?
4) O CGRC-Funasa toma decisões ao menos potencialmente adequadas e suficientes para a resolução das questões que lhe são postas?
5) Há monitoramento das decisões do CGRC-Funasa pela Audin de tal maneira a realimentar o processo decisório do comitê?
6) As decisões do CGRC-Funasa são efetivamente implementadas?
2.4 - Metodologia utilizada
15.	Os trabalhos foram realizados em conformidade com as Normas de Auditoria do Tribunal de Contas da União (Portaria-TCU 280/2010, alterada pela Portaria-TCU 168/2011) , em observância aos Padrões de Auditoria definidos pelo TCU e ao Manual de Acompanhamento aprovado pela Portaria-Segecex 27, de 9/12/2016. 
16.	Na fase de planejamento, avaliou-se a norma de constituição do CGRC-Funasa e tomou-se por base o trabalho anteriormente realizado pelo TCU no Conselho de Administração da Vale Engenharia, Construções e Ferrovias S.A. - Consad, em sede do TC Processo 024.654/2014-0.
17.	A execução do acompanhamento, por sua vez, foi realizada por meio principalmente da observação direta das reuniões do CGRC-Funasa realizadas durante o período de execução designado em portaria, além de requisição de documentos, quando se entendeu necessário. Antes da realização das reuniões, a Funasa disponibilizava à equipe de fiscalização a documentação de apoio dos temas a serem discutidos em cada pauta, que eram também encaminhados via e-mail aos integrantes do Comitê.
18.	Com os dados levantados por meio da aplicação das técnicas de observação direta, requisição e análise documental, foi possível responder às questões de auditoria, dando origem aos achados de auditoria que serão tratados no próximo capítulo da presente instrução. 
2.5 - Limitações inerentes à fiscalização
19.	Conforme já salientado anteriormente, o CGRC-Funasa, mesmo tendo sido instituído em setembro de 2017, só fez sua primeira reunião deliberativa em abril de 2018, cinco dias antes do início do trabalho de acompanhamento do TCU (primeira reunião ocorreu em 18/4/2018, peça 35, p. 1-6, e acompanhamento iniciou em 23/4/2018, peça 1) . Nesse sentido, ao longo do exercício de 2018, período no qual o Tribunal teve oportunidade de acompanhar os trabalhos desenvolvidos pelo Comitê, foram tomadas providências iniciais para viabilizar o funcionamento do CGRC-Funasa, com a elaboração de seu regimento interno e definição da Política de Gestão de Riscos e do Plano de Integridade da Funasa. 
20.	O Comitê de Governança, Riscos e Controles, portanto, ao longo do intervalo de acompanhamento, não teve a oportunidade de exercer suas competências relacionadas à supervisão do mapeamento dos riscos-chave que possam comprometer a prestação de serviços de interesse público e da institucionalização da gestão de riscos e dos controles internos; à avaliação dos riscos estratégicos, integrando a gestão de riscos e os controles internos ao planejamento estratégico e às demais políticas da Funasa; à emissão e ao monitoramento de recomendações para aprimoramento da governança, da gestão de riscos e dos controles internos (artigo 2º, incisos VIII, IX, XII, XIII e XIV, da Portaria MS/Funasa 5.181, de 22 de agosto de 2018 - Regimento Interno do Comitê de Governança, Riscos e Controles e do Subcomitê de Governança, Riscos e Controles da Fundação Nacional de Saúde) .
21.	A restrição relatada comprometeu a avaliação das questões de auditoria propostas que estavam relacionadas à amplitude do poder decisório do CGRC-Funasa e à implementação de suas decisões. Em razão disso, os achados de auditoria ficaram mais restritos ao funcionamento do Comitê e à participação de seus membros, havendo necessidade de prorrogação do acompanhamento proposto para que se possa avaliar os demais aspectos relacionados à sua competência deliberativa. 

2.6 - Benefícios estimados da fiscalização
22.	O benefício esperado da presente fiscalização é o alcance de melhorias na governança da Funasa, em particular nos mecanismos de controle postos em prática na organização, mediante aperfeiçoamento da política de gestão de riscos e controles internos da Fundação. 
23.	Com a efetiva implementação e funcionamento do CGRC-Funasa, espera-se uma melhoria na capacidade estratégica da instituição, mediante efetiva implementação de um modelo de gestão de riscos, dando adequado tratamento aos riscos considerados críticos para a organização, revertendo, assim, o quadro precário apresentado na autoavaliação feita pela própria Funasa no iGovPub 2017, peça 36, p. 6.

3 - ACHADOS DE AUDITORIA
3.1 - O Presidente da Funasa não participa regularmente das reuniões do CGRC-FUNASA realizadas durante o acompanhamento do TCU
24.	Conforme verificado no acompanhamento das reuniões realizadas ao longo do exercício de 2018 e no dia 10/1/2019, peça 35, o Presidente da Funasa, mesmo compondo e tendo a competência de presidir o CGRC-Funasa, participou apenas da primeira e da última reuniões, salientando-se que nessa última o presidente em exercício era o Diretor Executivo da fundação, que estava no exercício da Presidência em caráter interino.
25.	Nos termos do artigo 23, § 1º, da IN Conjunta MP/CGU 1/2016, 'no âmbito de cada órgão ou entidade, o Comitê deverá ser composto pelo dirigente máximo e pelos dirigentes das unidades a ele diretamente subordinadas e será apoiado pelo respectivo Assessor Especial de Controle Interno' (grifei) . No caso do CGRC-Funasa da Funasa, a previsão dessa composição está prescrita no artigo 3º, da Portaria MS/Funasa 5.181, de 22 de agosto de 2018, no qual prevê a participação do Presidente da instituição (inciso I) .   
26.	 Além dessas previsões normativas, o artigo 13 do Decreto-lei 200/1967 prevê que 'o controle das atividades da Administração Federal deverá exercer-se em todos os níveis e em todos os órgãos'. Segundo disposto no artigo 4º, inciso VI, do Decreto 9.203/2017, a implementação de controles internos fundamentados na gestão de risco compõe uma das diretrizes da governança pública. Ainda nesse mesmo decreto, o artigo 6º prescreve que 'caberá à alta administração dos órgãos e das entidades, observados as normas e os procedimentos específicos aplicáveis, implementar e manter mecanismos, instâncias e práticas de governança em consonância com os princípios e diretrizes estabelecidos neste decreto'. Resta evidente, portanto, o papel relevante da alta administração, sob a liderança da Presidência, na implementação dos controles internos de uma organização, com o objetivo de avaliar riscos-chave que possam comprometer o alcance dos objetivos principais da instituição, a fim de que sejam desenvolvidos instrumentos para mitigar ou anular seus efeitos.
27.	Tendo em mente tais aspectos, cabe salientar que o Referencial Básico de Governança do TCU, peça 39, p. 45, prevê que, em relação ao componente L3 - Liderança Organizacional, no modelo de liderança organizacional, também chamado de sistema de liderança, 'a alta administração estabelece uma estrutura de unidades e subunidades funcionais, nomeia gestores para chefiá-las e a eles delega autoridade [omissis] para executar os planos em direção ao cumprimento dos objetivos e das metas institucionais'. Desse modo, 'a responsabilidade final pelos resultados produzidos sempre permanece com a autoridade delegante'. Por essa razão, 'a alta administração é responsável pela definição e avaliação dos controles internos que mitigarão o risco de mau uso do poder delegado'.
28.	A alta administração deve proceder com toda essa cautela porque, conforme estabelecido na jurisprudência do TCU, a delegação de competência não implica em delegação de responsabilidade, cabendo ao delegante a fiscalização dos atos de seus subordinados (Acórdãos TCU 830/2014, 1620/2015, 2457/2017 e 170/2018, todos do Plenário; Acórdão TCU 296/2011 e 2403/2015, ambos da Segunda Câmara; Acórdão 1786/2014-TCU-Primeira Câmara) .
29.	Além disso, cabe destacar que, nos termos do artigo 4º, inciso V, do Decreto 9.203/2017, uma das diretrizes de governança pública é a incorporação de padrões elevados de conduta pela alta administração para orientar o comportamento dos agentes públicos. Ora, a falta de participação do dirigente máximo da instituição na maior parte das reuniões do Comitê que tem por finalidade a adoção de medidas para sistematização de práticas relacionadas à governança, gestão de riscos e controles internos de gestão da organização, sinaliza uma falta de comprometimento da liderança da instituição com a responsabilidade pela gestão de riscos e controle interno, demonstrando que, para a Presidência da Funasa, a implementação do CGRC seria o cumprimento apenas formal do artigo 23, § 1º, da IN Conjunta MP/CGU 1/2016 para atender às demandas dos órgãos de controle.
30.	Tal prática acaba por gerar o enfraquecimento do componente de liderança organizacional da estrutura de governança da instituição, que pode trazer consequências em relação aos demais itens relacionados à estratégia e ao controle da organização, podendo comprometer, por conseguinte, a condução das políticas públicas instituídas e a prestação de serviços de interesse da sociedade. Além disso, a conduta faltosa do Presidente da instituição pode acabar sendo entendida como tolerável pelos demais integrantes do CGRC-Funasa, o que pode incentivar a posteriori o esvaziamento das reuniões.
31.	Considerando que tais efeitos possam gerar graves prejuízos à governança da instituição, entende-se que cabe recomendar à Funasa que promova uma participação mais frequente e efetiva de seu Presidente nas reuniões do Comitê de Governança, Gestão de Riscos e Controles Internos de gestão da Funasa, visto que, além de integrar sua composição (artigo 23, § 1º, da IN Conjunta MP/CGU 1/2016 c/c artigo 3º, inciso I, da Portaria MS/Funasa 5.181, de 22 de agosto de 2018) , lidera a alta administração da instituição, a qual, por força do disposto no artigo 6º c/c artigo 4º, inciso VI, do Decreto 9.203/2017, tem o poder-dever de implementar os controles internos fundamentados na gestão de riscos, os quais devem mitigar o mau uso do poder delegado para, com fulcro na jurisprudência do TCU, acautelar-se de eventual responsabilização por atos de seus subordinados (Acórdãos TCU 830/2014, 1620/2015, 2457/2017 e 170/2018, todos do Plenário; Acórdão TCU 296/2011 e 2403/2015, ambos da Segunda Câmara; Acórdão 1786/2014-TCU-Primeira Câmara) .   

3.2 - Os Diretores da Funasa, que representam metade dos integrantes do CGRC-Funasa, não são nomeados pelo Presidente da instituição 
32.	Conforme resposta da Funasa a ofício encaminhado pelo TCU, peça 20, p. 95, os Diretores da Funasa, que ocupam cargos DAS 5, não são nomeados pelo Presidente da instituição, mas sim pelo Ministro de Estado Chefe da Casa Civil da Presidência da República, por força do disposto no artigo 2º do Decreto 8.821/2016, que foi editado pelo Presidente da República no uso da atribuição que lhe foi conferida pelo artigo 84, caput, e inciso VI, alínea 'a', da CF/88.
33.	Segundo o Estatuto da Funasa, aprovado por meio do Decreto 8.867/2016, a Funasa é dirigida por um Presidente, auxiliado por um Diretor-Executivo e por três Diretores (artigo 3º) . Conforme estabelecido no anexo II desse estatuto, os cargos de Diretores (Diretoria-Executiva, Departamento de Engenharia de Saúde Pública, Departamento de Administração e Departamento e Departamento de Saúde Ambiental) são todos DAS 101.5. Desse modo, apesar de dirigirem departamentos e diretorias com vinculação hierárquica à Presidência da organização, conforme figura abaixo, são todos nomeados pelo Ministro de Estado Chefe da Casa Civil da Presidência da República, por força do disposto no artigo 2º do Decreto 8.821/2016.
Fonte: sítio http://www.Funasa.gov.br/web/guest/estrutura-organizacional, acessado em 23/1/2019, às 12:58.
34.	Nesse sentido, tem-se que, apesar de haver relação de subordinação entre o Presidente da Funasa e os respectivos Diretores, o primeiro não tem poder de escolha dos referidos subordinados, posto que os decretos editados pelo Presidente da República, no exercício de sua competência privativa haurida do artigo 84, inciso VI, "a", da CF/88, delegaram tal competência a outra autoridade. 
35.	Apesar do procedimento mencionado estar regularmente amparado em decreto do Presidente da República, editado no exercício de sua competência constitucional, não se pode deixar de avaliar as possíveis repercussões operacionais na governança da instituição, decorrentes da decisão política concretizada por meio dessa norma.
36.	Para tratar desse assunto, cabe trazer ao debate a Teoria da Agência, a qual, conforme informações retiradas do artigo Problemas de agência no setor público: o papel dos intermediadores da relação entre poder central e unidades executoras, publicado na Revista de Administração Pública, Rio de Janeiro, jul.- ago.2017, peça 37, trata de "um contrato no qual uma parte (o agente) é encarregada de executar determinada atividade em nome de outra parte (o principal) " (peça 37, p. 4) .
37.	Nessa relação, conforme exposto no artigo Teoria de Agência Aplicada no Setor Público, publicada na Revista Espacios, vol. 37, 2016, peça 38, podem ocorrer situações conflitantes entre o principal e o agente, quando este age de acordo com interesses próprios, em detrimento daqueles do principal, o que gera demanda por mecanismos de governança para mitigação desses conflitos (peça 38, p. 2) . 
38.	No setor público, essa relação de agência pode ser verificada entre os cidadãos, representando o principal, e o Estado, retratado por políticos democraticamente eleitos, representando o agente. Nessa relação, tem-se a premissa de "existência de assimetria de informação dentro das organizações, o que cria condições para a ocorrência de problemas sistemáticos de credibilidade das informações trocadas entre o principal e agente" e "incompatibilidade de interesses entre agente e principais autocentrados, sendo os indivíduos orientados para atender a seus interesses e maximizar sua própria função utilidade" (peça 37, p. 4) .
39.	Dito de outro modo, os agentes (políticos e servidores públicos) , por estarem diariamente administrando as instituições públicas em nome do principal (cidadão) , conhecem muito mais de seu funcionamento e de suas nuances, o que os coloca numa posição vantajosa para, caso desejem agir de forma ilegítima, tirem proveito disso em detrimento do principal (cidadão) .
40.	Essas assimetrias de informação entre o principal e o agente criam condições para que o segundo forneça informações incompletas ou tendenciosas ao agente, voluntariamente ou não, traduzindo-se em problemas de seleção adversa (risco de enviesar a decisão do principal contra si mesmo sem que ele perceba) e de risco moral (a atratividade de o agente agir ilegitimamente contra o principal sem que este perceba) , a depender de ocorrerem antes ou depois do momento da contratação, respectivamente (peça 37, p. 5) . 
41.	Feita essa rápida exposição sobre o tema, cabe ponderar que o modelo de nomeação de dirigentes instituído pelo Decreto 8.821/2016 pode colocar, na cadeia hierárquica de uma instituição (Presidente e Diretores que lhe estão diretamente subordinados) , pessoas que não obrigatoriamente comunguem dos mesmos interesses e objetivos.
42.	Partindo-se da premissa de que o cargo de Presidente da Funasa é um posto de confiança nomeado pelo Ministro de Estado Chefe da Casa Civil da Presidência da República, e este, por sua vez, é da confiança do Presidente da República, o procedimento natural seria que, ao se nomear o Presidente da Funasa, também lhe fosse confiada a competência de selecionar e compor o quadro de diretores que lhe estão diretamente subordinados, a fim de haver melhor alinhamento da liderança da instituição, para um bom funcionamento da governança da organização.
43.	Considerando o próprio conceito de assimetria da informação e seleção adversa, não se vislumbra o cumprimento das diretrizes da governança pública no modelo de nomeação dos dirigentes da alta administração estabelecido pelo Decreto 8.821/2016, posto que se delega a um agente externo a competência de escolher os Diretores que vão trabalhar diretamente vinculados à Presidência da instituição, quando, em tese, quem teria melhores condições para compor a equipe seria o próprio Presidente.
44.	A nomeação dos Diretores da Funasa sendo realizada por uma autoridade externa à instituição pode fragilizar o ambiente de coesão necessário e a subordinação hierárquica entre os integrantes da alta administração, uma vez que eles não serão da confiança não do Presidente da entidade, mas sim do Ministro de Estado da Casa Civil. A ausência de um vínculo prévio de confiança entre os Diretores e o Presidente da Funasa pode gerar conflito de interesses entre eles, desembocando no conflito de agência, com incidência de risco moral na gestão da instituição, visto que o dirigente da instituição vai trabalhar com pessoas que não obrigatoriamente estejam alinhadas com seus objetivos na gestão organizacional.
45.	Para ilustrar um pouco do que se está falando, traz-se notícia obtida no sítio Poder360, que tem a seguinte manchete: 
Fonte: https://www.poder360.com.br/governo/para-agradar-deputados-governo-trocara-2-diretores-da-Funasa/, acessado em 24/1/2019, às 13:43.
46.	E no corpo da notícia traz o seguinte conteúdo:
Fonte: https://www.poder360.com.br/governo/para-agradar-deputados-governo-trocara-2-diretores-da-Funasa/, acessado em 24/1/2019, às 13:43.
47.	O teor da notícia acima deixa evidente o risco de conflito de agência relatado no presente tópico, visto que demonstra a ameaça de que Diretores da Funasa estejam sendo escolhidos para atender não as necessidades da Funasa, mas sim de quem os nomeia; no caso, o Presidente da República, por meio de seu Ministro de Estado Chefe da Casa Civil. Essa situação poderia ser mitigada se os cargos mencionados fossem escolhidos pelo próprio Presidente da Funasa. 
48.	Outra condição que poderia reduzir o risco tratado no presente tópico seria a adoção de maior transparência no processo de seleção de membros da alta administração, por meio da definição prévia de critérios e competências exigidos para o exercício do cargo, conforme preconizado pelo Referencial Básico de Governança do TCU, peça 39, p. 40, na Prática L1.1, relacionada a pessoas e competências.
49.	No cenário hoje existente, tanto a nomeação dos Diretores da Funasa pelo Ministro de Estado Chefe da Casa Civil da Presidência da República quanto a falta de previsão de critérios objetivos para seleção dos ocupantes da alta administração criam ambiente de risco para a governança da instituição, no aspecto referente aos mecanismos de liderança da entidade.
50.	Convém registrar, ainda, que a própria origem do conceito de "Governança Corporativa" surgiu com a finalidade de dirimir o "conflito de agência". Segundo o portal do Instituto Brasileiro de Governança Corporativa - IBGC (endereço em: https://www.ibgc.org.br/governanca/origens-da-governanca) :
A vertente mais aceita indica que a Governança Corporativa surgiu para superar o "conflito de agência" clássico. Nesta situação, o proprietário (acionista) delega a um agente especializado (administrador) o poder de decisão sobre a empresa (nos termos da lei) , situação em que podem surgir divergências no entendimento de cada um dos grupos daquilo que consideram ser o melhor para a empresa e que as práticas de Governança Corporativa buscam superar. Este tipo de conflito é mais comum em sociedades como os Estados Unidos e Inglaterra, onde a propriedade das companhias é mais pulverizada.
No Brasil, em que a propriedade concentrada predomina, os conflitos se intensificam à medida que a empresa cresce e novos sócios, sejam investidores ou herdeiros, passam a fazer parte da sociedade. Neste cenário, a Governança também busca equacionar as questões em benefício da empresa.
51.	A despeito do refinamento da abrangência que o conceito de governança sofreu ao longo do tempo, mesmo no setor público, seu objetivo primordial continua sendo assegurar que os interesses do principal (cidadãos) prevaleçam legitimamente sobre a atuação de seus agentes (agentes políticos e agentes públicos) . 
52.	Nesse sentido, mesmo entendendo que não há incidência de nenhuma irregularidade na edição do Decreto 8.821/2016, visto que se deu sob a égide da competência do Presidente da República haurida da Constituição Federal, considerando os riscos apontados na presente instrução, entendeu-se inicialmente pela necessidade de recomendar à Presidência da República que reavaliasse os termos do referido decreto, tanto no aspecto referente à delegação de competência de nomeação dos cargos DAS 5 e 6 ao Ministro de Estado Chefe da Casa Civil, quanto na falta de previsão de critérios objetivos para seleção dos ocupantes da alta administração, considerando a possibilidade de delegar a competência de nomeação dos cargos de diretores ao Presidente da organização, antecedida de avaliação da competência e idoneidade do candidato pelo Comitê de Governança de Riscos e Controles da instituição, após aprovação da Casa Civil.
53.	Na fase de comentários dos gestores, entendeu-se pertinente encaminhar o relatório preliminar ao Ministro de Estado Chefe da Casa Civil a fim ouvi-la sobre a recomendação proposta antes de concluir o relatório para encaminhamento à deliberação do TCU. Em resposta à oitiva, a Casa Civil, mediante parecer da Subchefia para assuntos jurídicos, peça 58, apontou inicialmente que não caberia a mera presunção de que os ocupantes de cargos comissionados, simplesmente por não terem sido nomeados pelo Presidente da instituição, atuariam contrariamente ao interesse público. Ademais, destacou que o decreto questionado veio cumprir competência constitucional assegurada ao Presidente da República, que, no exercício de sua função típica, delegou tal atribuição ao Ministro Chefe da Casa Civil, que se encontra no estrito cumprimento de atribuição imposta a ele por decreto, o que, inclusive, foi ressaltado na presente instrução. 
54.	De qualquer modo, salientou que o atual Governo lançou um plano de 35 metas para os primeiros 100 dias, dentre as quais propôs discutir regras e critérios específicos para a ocupação de cargos de confiança no governo federal, conforme registrado na Ação 29 - Regras e critérios para ocupação de cargos de confiança no Governo Federal para impedir loteamento político dos cargos públicos, adotando critérios objetivos de nomeação, tais como: experiência comprovada, qualificação técnica e idoneidade moral, peça 58, p. 4. 
55.	Nesse sentido, considerando que o atual Governo já está tomando providências para tratar da matéria sensível detectada na presente instrução, torna-se desnecessária a recomendação anteriormente proposta, visto que teria apenas o objetivo de dar ciência à Casa Civil da fragilidade à governança da Administração Pública Federal decorrente do procedimento de nomeação dos cargos DAS 5 e 6 instituído pelo Decreto 8.821/2016. A oitiva realizada na fase de comentários dos gestores já alcançou esse intento, tornado desnecessárias providências de controle adicionais.  
3.3 - As reuniões do CGRC-FUNASA são demoradas e ineficientes
56.	Durante o acompanhamento das reuniões do CGRC-Funasa, verificou-se que, apesar de os documentos necessários para a discussão dos temas da pauta serem disponibilizados previamente, nem sempre tinham a clareza e a concisão necessárias para uma compreensão adequada do tema a ser debatido. Além disso, identificou-se também que a maior parte de seus integrantes não tinham a percepção adequada de quais seriam os temas prioritários a serem tratados pelo Comitê. Tais condições acabavam prejudicando a objetividade das reuniões, visto que, para o Comitê poder exercer seu caráter deliberativo, em conformidade com a natureza estabelecida no artigo 1º do Regimento Interno (Portaria Funasa 5.181/2018) , eram necessárias exposições detalhadas acerca do tema a ser decidido, o que fazia as reuniões se alongarem por horas, prejudicando sensivelmente a eficiência em seu funcionamento.
57.	Para evidenciar o achado, traz-se a Reunião n.º 7, que iniciou às 15 h e terminou após 19 h, conforme registrado na peça 40, p. 3. No Registro da Reunião, peça 35, p. 28, está feito o seguinte apontamento:
O servidor Renan Holdorf contextualizou sobre governança, citando o referencial básico de Governança do TCU (2014) , elencando os conceitos e práticas de governança para o entendimento dos presentes, visando o nivelamento de compreensões do novo membro do Comitê. Foram explicitadas algumas das competências do Comitê e suas atribuições.
58.	A leitura do trecho acima transcrito demonstra que, nas reuniões deliberativas do CGRC-Funasa, estão sendo feitas apresentações teóricas e conceituais sobre os temas a serem debatidos e decididos. No caso da reunião mencionada, essa exposição preliminar sobre o primeiro item da pauta durou aproximadamente uma hora, como informado na Lista de verificação de peça 40, p. 3. Em razão dessas longas explanações e discussões sem o grau de objetividade necessário, a discussão e a deliberação dos diversos itens da pauta durou mais de quatro horas e, apesar da longa duração, não foi possível concluir a votação de todos os itens devido ao avançar do horário, precisando haver encerramento da reunião, sobrestando a discussão de alguns tópicos pautados, peça 35, p. 32. 
59.	A preocupação com o tempo de duração das reuniões e a falta de objetividade nas discussões foi objeto de observação da auditora do TCU que acompanhou a reunião, tendo sido feito o seguinte registro à peça 35, p. 31:
A representante do Tribunal de Contas da União pediu licença para se ausentar, em virtude de horário de voo, e sugeriu que as reuniões tenham definidos os horários de início e de término, visando dar objetividade às discussões. Ponderou que a presença de representante do TCU é um estímulo para que haja quórum nas reuniões e que, ainda assim, a reunião presente já estava comprometida, preocupando-se com o funcionamento do Comitê quando não houver mais a presença do TCU.  
60.	Não é demais salientar que o princípio da eficiência deve pautar todo o funcionamento da administração pública, visto que tem estatura constitucional, nos termos prescritos no caput do artigo 37 da CF/88. Além disso, conforme estabelecido no Referencial Básico de Governança do TCU, peça 39, p. 31, a gestão pública, no exercício de suas funções, deve garantir a eficiência administrativa. Para o Banco Mundial, inclusive, esse é um dos princípios de boa governança, peça 39, p. 33.
61.	Conforme estabelecido no Regimento Interno do CGRC-Funasa, cabe ao Comitê promover práticas e princípios de conduta e padrões de comportamento (artigo 2º, inciso I, da Portaria Funasa 5.181/2018) . Ou seja, trata-se de uma instância indutora de boas práticas no âmbito da instituição. Por conseguinte, a ela cabe dar o exemplo.
62.	As reuniões do Comitê, nos termos prescritos no artigo 4º, caput, da Portaria 5.181/2018, são realizadas ordinariamente uma vez por mês para deliberar sobre temas sensíveis e relevantes para a boa governança da instituição. De acordo com o estabelecido no artigo 3º da Portaria Funasa 5.181/2018, em seu funcionamento, o CGRC-Funasa demanda participação de todos os membros da alta administração. Nesse sentido, as reuniões do Comitê precisam ser objetivas, para que os membros da alta administração possam ficar liberados para o exercício das inúmeras competências que lhes cabe por força do Estatuto da Funasa, aprovado pela Portaria 8.867/2016.
63.	A permanência da disfunção ora relatada pode prejudicar o bom funcionamento do Comitê, visto que dificulta a participação de seus membros, pois precisam dispor de muitas horas de seu trabalho para estar presente nas deliberações suscitadas pelo CGRC-Funasa. Ademais, a falta de objetividade do Comitê para tratar dos temas que lhe são submetidos pode retardar seu tempo de resposta às demandas mais relevantes, tornando, por conseguinte, intempestiva sua atuação.
64.	Nesse sentido, cabe recomendar ao Comitê que, além de permanecer encaminhando em tempo hábil antes da reunião o material necessário para a discussão dos itens da pauta, disponibilize documentação clara e concisa que permita uma compreensão adequada do tema a ser debatido; institua práticas e rotinas que permitam dar aos membros do Comitê o conhecimento necessário a respeito do tema a ser deliberado, inclusive com a possibilidade de troca de informações antes das reuniões,  a fim de que as discussões das reuniões deliberativas possam ser mais objetivas e concluídas dentro de um horário previamente estabelecido.   
4 -  ANÁLISE DOS COMENTÁRIOS DOS GESTORES
65.	Nos termos das Normas de Auditoria do Tribunal de Contas da União (NAT) , item 144, "um dos modos mais efetivos para assegurar que um relatório seja imparcial, objetivo e completo é submeter o relatório preliminar para obtenção de comentários por parte dos dirigentes da entidade auditada". Nas auditorias operacionais, é regra a submissão do relatório preliminar aos comentários dos gestores. Nas demais modalidades, esse encaminhamento "é obrigatório se houver achados de alta complexidade ou de grande impacto, e opcional nas demais situações, a critério do dirigente da unidade técnica" (item 145, revisado pela Portaria-TCU 168/2011) .
66.	Com objetivo de dar cumprimento à referida norma, o relatório preliminar para manifestações dos gestores foi encaminhado à Funasa por intermédio do Ofício 100/2019-TCU/Sec-MT, de 7/2/2019, peça 48, cuja ciência foi comprovada por meio da cópia do AR de peça 54. Em resposta, a Funasa encaminhou o Ofício 51/2019/COGE/AUDIT/PRESI-FUNASA, peça 56, mediante o qual fez apontamentos que demonstraram sua concordância com os achados, agregando algumas outras informações que serão apresentadas no presente tópico.
67.	Além da Funasa, o relatório também foi encaminhado ao Ministro de Estado Chefe da Casa Civil, tendo em vista existência de proposta de recomendação dirigida à Presidência da República, motivo pelo qual se entendeu pertinente ouvir a referida parte antes de promover conclusão do relatório e encaminhá-lo ao Relator para deliberação da auditoria. A oitiva foi promovida mediante do Ofício 101/2019-TCU/Sec-MT, de 7/2/2019, peça 47, cuja ciência foi comprovada por meio da cópia do AR de peça 55. A resposta foi encaminhada no Ofício 774/2019/SE/CC/PR, peça 57, que trouxe ao conhecimento do TCU a Nota SAJ 4/2019/CGAI/SAAINST/SAJ/CC/PR, peça 58. Seus apontamentos foram analisados no item 3.2 da presente instrução, visto que teve implicações no encaminhamento proposto no relatório preliminar.
68.	Quanto aos comentários da Funasa, tratando especificamente do achado 3.1 - O Presidente da Funasa não participa regularmente das reuniões do CGRC-Funasa realizadas durante o acompanhamento do TCU, o atual gestor da instituição assinalou que "as reuniões do Comitê foram, em sua quase totalidade, presididas pelo Diretor-Executivo da Funasa", tendo por fundamento autorização disposta no artigo 3º, § 1º, do Regimento Interno do CGRC. Segundo salientou, "uma das motivações, [omissis], para inserção do referido dispositivo no diploma de regramento do Comitê foi a reiterada ausência do então dirigente máximo da entidade nas reuniões ocorridas até a aprovação do regimento interno". 
69.	Em Quadro de presença dos membros titulares do CGRC (ou substituto caso vago) juntado à peça 56, p. 3-4, foi corroborada a ausência contumaz do Presidente que esteve à frente da Funasa durante o período da fiscalização (comparecimento em apenas uma das nove convocações que lhe foram feitas - 11% de presença) . Além disso, destacou-se também nos comentários que o calendário de reuniões de 2018 tinha sido previamente aprovado, condição que oportunizou aos membros do CGRC planejamento de seus compromissos de forma antecipada com a finalidade de garantir sua participação nas reuniões. 
70.	No achado 3.2 - Nomeação dos Diretores da Funasa não é realizada pelo Presidente da instituição, apenas reiterou que a participação dos demais membros nas reuniões relacionava-se com o achado 3.1, ponto que não tem correlação com o teor do referido achado, servindo apenas para salientar que a falta de participação do Presidente da instituição às reuniões do CGRC acabou diminuindo o comprometimento dos demais integrantes do Comitê.
71.	Tal aspecto foi mais uma vez reiterado nos comentários ao item 3.3 - As reuniões do CGRC-Funasa são demoradas e ineficientes, parte na qual salientou que o referido achado precisava ser correlacionado com os dois anteriores, 'especialmente quanto ao exemplo dado pelo dirigente máximo da unidade com suas constantes ausências, que impactam na percepção de seus dirigidos quanto à importância da Governança como meio de promoção de valor à sociedade'. Em seguida continuou: 'tal postura teve como consequência a falta de comprometimento dos demais membros com o modelo, o que também acarreta a falta de interesse em se apropriar devidamente da pauta e da documentação encaminhada'. 
72.	Por fim, destacou que as unidades representadas no CGRC têm integrantes no Subcomitê de Governança, Riscos e Controles, que, por estarem a par dos trabalhos que estão sendo desenvolvidos para discussão no Comitê, podem contextualizar melhor os dirigentes que atuam no CGRC, visando sua melhor preparação para as reuniões do Colegiado superior. 
73.	O conjunto de colocações do gestor da Funasa deixa evidente que reconhece a reduzida participação do Presidente da gestão anterior às reuniões do CGRC e admite a relevância desse engajamento para o bom funcionamento da instância colegiada, que tem elevada relevância à governança da instituição.
5 - CONCLUSÃO
74.	As questões de auditoria propostas não puderam, durante essa primeira fase de acompanhamento, ser integralmente respondidas porque o CGRC-Funasa só entrou efetivamente em funcionamento cinco dias antes do início da fiscalização. Apesar disso, dentro do período de 9 meses de acompanhamento, foi possível verificar achados relacionados à pouca participação de seu Presidente nas reuniões (item 3.1) ; à nomeação dos Diretores da Funasa pelo Ministro de Estado Chefe da Casa Civil, gerando ambiente propício à conflito de agência (item 3.2) ; e à realização de reuniões demoradas e ineficientes (item 3.3) .
75.	Esse conjunto de achados deu origem a recomendações, com as quais se pretende imprimir melhorias no funcionamento do Comitê. Quanto ao problema relacionado à nomeação dos Diretores da Funasa pelo Ministro de Estado Chefe da Casa Civil, entendeu-se que a oitiva da Casa Civil na fase de comentários dos gestores supriu a necessidade de medidas de controle adicionais, visto que teve o condão de dar-lhe ciência acerca da fragilidade que o procedimento de nomeação dos cargos DAS 5 e 6 instituído pelo Decreto 8.821/2016 pode imprimir à governança da Administração Pública Federal (parágrafos 31, 53-55 e 64 da instrução) .  
76.	Como o CGRC-Funasa, durante o período de acompanhamento, apenas elaborou seu regimento interno, definiu a Política de Gestão de Riscos e o Plano de Integridade da Funasa, houve comprometimento da avaliação pelo TCU das questões de auditoria propostas que estavam relacionadas à amplitude do poder decisório do CGRC-Funasa e à implementação de suas decisões. Nesse sentido, faz-se necessário prorrogar o acompanhamento proposto inicialmente, a fim de que seja viável avaliar todos os aspectos propostos na fase de planejamento da fiscalização.
6 - PROPOSTA DE ENCAMINHAMENTO
77.	Ante o exposto, submetem-se os autos à consideração superior, propondo:
77.1.	Recomendar à Funasa, com fundamento no artigo 250, inciso III, do Regimento Interno do TCU, que promova uma participação mais frequente e efetiva de seu Presidente nas reuniões do Comitê de Governança, Gestão de Riscos e Controles Internos de gestão da Funasa, visto que, além de integrar sua composição (artigo 23, § 1º, da IN Conjunta MP/CGU 1/2016 c/c artigo 3º, inciso I, da Portaria MS/Funasa 5.181, de 22 de agosto de 2018) , lidera a alta administração da instituição, a qual, por força do disposto no artigo 6º c/c artigo 4º, inciso VI, do Decreto 9.203/2017, tem o poder-dever de implementar os controles internos fundamentados na gestão de riscos, os quais devem mitigar o mau uso do poder delegado para, com fulcro na jurisprudência do TCU, acautelar-se de eventual responsabilização por atos de seus subordinados (Acórdãos TCU 830/2014, 1620/2015, 2457/2017 e 170/2018, todos do Plenário; Acórdão TCU 296/2011 e 2403/2015, ambos da Segunda Câmara; Acórdão 1786/2014-TCU-Primeira Câmara) ;
77.1.2.	Recomendar ao Comitê de Governança, Riscos e Controles da Fundação Nacional de Saúde, com fundamento no artigo 250, inciso III, do Regimento Interno do TCU, que, além de permanecer encaminhando em tempo hábil antes da reunião o material necessário para a discussão dos itens da pauta, disponibilize documentação clara e concisa que permita uma compreensão adequada do tema a ser debatido; institua práticas e rotinas que permitam dar aos membros do Comitê o conhecimento necessário a respeito do tema a ser deliberado, inclusive com a possibilidade de troca de informações antes das reuniões,  a fim de que as discussões das reuniões deliberativas possam ser mais objetivas e concluídas dentro de um horário previamente estabelecido;   
77.2.	Prorrogar o processo de acompanhamento do Comitê de Governança, Riscos e Controles da Fundação Nacional de Saúde, a fim de que seja viável avaliar todos os aspectos propostos na fase de planejamento da fiscalização, visto que sua atuação ainda é incipiente no funcionamento da instituição."
	É o relatório.

não há

Não atuou.

RELATÓRIO DE ACOMPANHAMENTO. ATUAÇÃO DO COMITÊ DE GOVERNANÇA, RISCOS E CONTROLES. RECOMENDAÇÕES. CONTINUIDADE DO ACOMPANHAMENTO.

RELATÓRIO DE ACOMPANHAMENTO (RACOM)

Secretaria do TCU no Estado de Mato Grosso (Sec-MT).

Submeto ao colegiado relatório de acompanhamento realizado junto ao Comitê de Governança, Riscos e Controles da Fundação Nacional de Saúde (CGRR-Funasa) , realizada no período de 23/4/2018 a 1º/2/2019, com o objetivo de acompanhar e avaliar a atuação dessa instância. 
2.	Por força do disposto no artigo 23 da Instrução Normativa Conjunta MP/CGU n.º 1/2016, a Funasa, mediante Portaria 1.179, de 14 de setembro de 2017, instituiu o Comitê de Governança, Riscos e Controles, instância colegiada de natureza deliberativa que tem por finalidade a adoção de medidas para a sistematização de práticas relacionadas à governança, gestão de riscos e controles internos de gestão da entidade.
3. 	Conforme consta do relatório que antecede este voto, o CGRC-Funasa só começou efetivamente a funcionar a partir de 18/4/2018, data em que ocorreu sua primeira reunião deliberativa. Ao longo de 2018, o Comitê promoveu sua estruturação, com elaboração do regimento interno, trabalhou na definição de uma Política de Gestão de Riscos e na elaboração do Plano de Integridade da Funasa. Nesse sentido, portanto, tem-se que o trabalho de acompanhamento realizado pelo TCU ao longo do referido exercício ficou limitado a esses aspectos, visto que o Comitê estava ainda definindo as bases de sua atuação
4.	Nesse contexto, as questões de auditoria não puderam, durante essa primeira fase de acompanhamento, ser integralmente respondidas, entretanto, o acompanhamento realizado pela Secex/MT foi suficiente para evidenciar três achados de auditoria, a saber: pouca participação de seu Presidente nas reuniões do Comitê; nomeação dos Diretores da Funasa pelo Ministro de Estado Chefe da Casa Civil, gerando ambiente propício à conflito de agência; e, realização de reuniões demoradas e ineficientes.
5.	Esses três achados de auditoria foram previamente submetidos aos gestores para os respectivos comentários, concluindo a unidade técnica, após exame dessas ponderações, por manter como proposta de encaminhamento a emissão de recomendações à Funasa e ao Comitê de Governança, Riscos e Controles da Fundação no sentido de promover ações de melhoria nas fragilidades identificadas.
6.	Conquanto não tenha a fiscalização logrado responder todas as questões de auditoria previstas na fase de planejamento, regozijo-me com a unidade técnica pela iniciativa, tendo em vista a ênfase que tem dado o Tribunal ao tema da governança pública, tendo como consequência mais imediata a edição, pelo Poder Executivo Federal, do Decreto nº 9.203/2017, que dispõe sobre a política de governança da administração pública federal direta, autárquica e fundacional. 
7.	A par disso, e a despeito das fragilidades apontadas pela auditoria, também considero alvissareira a iniciativa da Fundação Nacional de Saúde de avançar na busca de aperfeiçoamento da gestão com incorporação de elementos da governança, iniciativa que espero sirva de estímulo aos demais órgãos e entidades da administração pública brasileira.
8.	Por fim, tendo em vista a limitação ao trabalho da auditoria consignada no relatório pela equipe de fiscalização, da inviabilidade de avaliar todos os aspectos da atuação do Comitê previstos na fase de planejamento da fiscalização, anuo à proposta de prorrogar o processo de acompanhamento, de forma a viabilizar o exame dos elementos constantes da fase de planejamento e para que se possa aferir de forma mais completa a efetividade da atuação do referido comitê.
9.	Tendo a Casa Civil da Presidência da República se pronunciado nestes autos por ocasião da fase dos comentários dos gestores, encaminhe-se cópia desta deliberação à Subchefia de Ação Governamental da Casa Civil.
Ante o exposto, VOTO no sentido de que o Tribunal adote a deliberação que submeto à apreciação deste Colegiado.
TCU, Sala das Sessões Ministro Luciano Brandão Alves de Souza, em 27 de março de 2019.
Ministro JOÃO AUGUSTO RIBEIRO NARDES 
Relator